ACORDAO-COMPLETO-2353156

ACÓRDÃO 6353/2020 ATA 18/2020 - SEGUNDA CÂMARA

VISTOS, relatados e discutidos estes autos de Embargos de Declaração interpostos pela Secretaria Executiva do Ministério da Cidadania, por intermédio da Advocacia Geral da União, contra o Acórdão 1643/2019-TCU-Segunda Câmara;
		ACORDAM os Ministros do Tribunal de Contas da União, reunidos em Sessão de 2ª Câmara, com fundamento nos arts. 32, inciso II, e 34 da Lei 8.443/1992, c/c os arts. 277, inciso III, e 287 do Regimento Interno/TCU, ante as razões expostas pelo Relator, em:
		9.1. conhecer dos presentes Embargos de Declaração, e, no mérito, acolhê-los, com efeitos infringentes, dando a seguinte redação ao item 9.1. do Acórdão 1643/2019-TCU-Segunda Câmara:
"9.1. conhecer do recurso, e, no mérito, dar-lhe provimento, de modo a tornar insubsistente o item 1.7.3. do Acórdão 2037/2014-TCU-Segunda Câmara (Excerto da Relação 8/2014-TCU-2ª Câmara) ;"
		9.2. dar ciência desta deliberação à recorrente.

Embargos de declaração interpostos pela Secretaria Executiva do Ministério da Cidadania (peça 108), por intermédio da Advocacia Geral da União, contra o Acórdão 1.643/2019TCU2ª Câmara. Recursos do IGD-Programa Bolsa Família.

Segunda Câmara

Município de Alfenas - MG.

3. Interessados/Responsáveis/Recorrentes:
3.1. Interessados: Advocacia Geral da União (AGU); Ministério da Cidadania.
3.2. Recorrente: Secretaria Executiva do Ministério da Cidadania.

13.1. Ministros presentes: Ana Arraes (Presidente), Augusto Nardes, Aroldo Cedraz (Relator) e Raimundo Carreiro.
13.2. Ministros-Substitutos presentes: Marcos Bemquerer Costa e André Luís de Carvalho.

AROLDO CEDRAZ

Ministro Aroldo Cedraz.

Cuidam os autos de Embargos de Declaração interpostos pela Secretaria Executiva do Ministério da Cidadania (peça 108) , por intermédio da Advocacia Geral da União, contra o Acórdão 1643/2019-TCU-Segunda Câmara, que negou provimento a pedido de reexame manejado contra o Acórdão 2037/2014-TCU-Segunda Câmara.
2.	A recorrente, ao defender o mecanismo de prestação de contas dos recursos federais repassados aos entes federativos para as ações de apoio financeiro à execução e à gestão descentralizada do Programa Bolsa Família (PBF) , realizada pelo índice de Gestão Descentralizada do Programa Bolsa Família (IGD-PBF) , aponta contradições, omissões e obscuridades no acórdão embargado. Para melhor entendimento da matéria, faço a transcrição das alegações da recorrente, com as supressões que entendo cabíveis (peça 108) :
"II - DA OMISSÃO, OBSCURIDADE, CONTRADIÇÃO
8. A questão objeto do pedido de reexame refere-se à competência do extinto MDS, hoje Ministério da Cidadania, para instauração de Tomada de Contas Especial em virtude de desvio de finalidade de recursos repassados para as ações de apoio financeiro à execução e à gestão descentralizada do PBF, quantificados por meio do cálculo do IGD/PBF, na qual o d. Relator concluiu que:
... compete, originariamente, ao órgão repassador, fiscalizar a aplicação dos recursos do FNAS transferidos aos entes federados a qualquer título, ainda que incorporados ao patrimônio do ente, sendo irrelevante tratar-se de transferência legal ou de transferência voluntária, devendo, quando for o caso, ser instaurada a devida Tomada de Contas Especial.
[...]
10. Assim, cumpre-nos inicialmente analisar os fundamentos do Acórdão embargado. Ab initio, o ilustre Relator acolhe como razões a manifestação da SERUR e acrescenta outros argumentos, tal como a previsão do art. 204 da Constituição Federal e arts. 12 e 30 da Lei n° 8.742, de 1993, a fim de demonstrar que o legislador conferiu caráter de cooperação na fiscalização e controle dos recursos públicos para o financiamento dessa política, para ao fim concluir que cabe a fiscalização da aplicação dos recursos do FNAS pelo órgão repassador.
11. E inegável a competência constitucional do órgão central de fiscalização e controle dos recursos públicos para financiamento da política. O que se buscou demonstrar no pedido de reexame não foi a exclusão da competência constitucional, mas, ao contrário, o legislador adotou sistemática inovadora para fiscalização dos recursos do IGD/PBF, uma vez que a lógica dos repasses para o apoio financeiro à gestão é diferente da lógica de repasses financeiros para a execução de ações, serviços, projetos e programas.
12. De fato, a legislação trata de forma diversa as duas situações: a) a prestação de contas pela transferência de recursos do IGD é feita por meio da aferição dos indicadores obtidos por ações já realizadas pelo ente recebedor; e b) a prestação de contas da aplicação dos recursos será submetida ao respectivo Conselho de Assistência Social, que deverá apreciá-la e decidir pela aprovação ou não-aprovação.
13. Consoante esclarecido no pedido de reexame, "O repasse de recursos para apoio financeiro tem como origem o atingimento de resultados de ações já executadas, e não as ações realizadas após a transferência, Por isso, o atingimento do índice é a própria prestação de contas e a única hipótese de devolução de recursos ã União referir-se à irregularidade na obtenção desse índice".
14. Deste modo, reconhecida a competência concorrente dos entes da federação, o legislador, diante da natureza dos recursos repassados a título de IGD/PBF, atribuiu a competência do órgão repassador para a análise dos indicadores que compõem o IGD, bem como apuração e a eventual instauração de tomada de conta especial quando houver suspeita de manipulação indevida daqueles, uma vez que são os indicadores que compõem o índice que refletem a aprovação das contas do ente recebedor, dado que refletem o cumprimento das ações pactuadas para fins de recebimento destes recursos.
[...]
16. Observe-se, assim, que a sistemática de controle e fiscalização dá-se em dois momentos diversos, previamente pela União na análise dos índices que compõem o IGD, considerando os "resultados alcançados pelo ente federado na gestão do Programa Bolsa Família, aferidos na forma do inciso I do § 22 serão considerados como prestação de contas dos recursos transferidos" (art. 8o, § 5o da Lei n° 10.836, de 2004; art. 11-A, § 2o do Decreto n° 5.209, de 2004; art. 12-A, § Io da Lei n° 8.742, de 1993; e art. 9o do Decreto n° 7.636, de 2011) .
17. Em seguida, uma vez aprovadas as contas por meio da obtenção do índice, a transferência para o ente recebedor torna-se definitiva e a sua respectiva aplicação deve ser verificada por este.
18. Nesse sentido, a legislação é expressa ao estabelecer que os estados, o Distrito Federal e os municípios submeterão a prestação de contas da aplicação dos recursos às respectivas instâncias de controle social, isto é, o respectivo Conselho de Assistência Social, ao qual compete receber, analisar e manifestar-se sobre a aprovação, integral ou parcial, ou rejeição da prestação de contas da aplicação dos recursos.
19. Embora o ilustre Relator reconheça 'o caráter colaborativo e de descentralização em relação às ações governamentais da assistência social, a teor do art. 204 da Constituição Federal de 1988 e dos arts. 5º, 6º e 11 da Lei 8.742/1993', afirma que 'esta mesma lei, ao tratar do financiamento da assistência social (Capítulo V) , estabelece o caráter supletivo da atuação do órgão repassador dos recursos, no sentido de fiscalizar a aplicação dos repasses dos recursos do FNAS'.
20. No entanto, ignora que a própria legislação distinguiu a natureza dos recursos do PBF dos recursos relativos ao IGD/PBF, criando inclusive sistemática de transferência, fiscalização e controle diversas daqueles, não se podendo afastar a aplicação da legislação em vigor sem declaração de inconstitucionalidade pelo órgão competente, o Supremo Tribunal Federal.
21. Neste ponto, embora o Voto do Relator reconheça que o argumento colacionado 'pareça inicialmente convincente', afasta sua aplicação diante do julgamento de mérito da ADI 1934, pelo STF, que declarou a inconstitucionalidade do art. 1º da Lei n° 9.604/1998, na qual foi confirmada a decisão liminar de declarar a inconstitucionalidade do art. 1º da Lei 9.604/1998, que dispõe sobre a prestação de contas da aplicação de recursos a que se refere a Lei 8.742/1993, ou seja, recursos do FNAS (...) 
[...]
22. Sustenta ainda o Relator que 'a confirmação da inconstitucionalidade, portanto, reafirma a competência originária do órgão repassador para fiscalizar a prestação de contas dos recursos repassados à conta do FNAS, bem como que 'a norma considerada inconstitucional faz menção à prestação de contas da aplicação dos recursos financeiros oriundos do FNAS, a que se refere a Lei 8.742/1993, não fazendo qualquer distinção entre diferentes mecanismos de repasse daqueles recursos, tenham eles destinação por meio de convênios ou instrumentos congêneres, ou feitas a título de contraprestação por serviços prestados (caso dos recursos ora em debate) '.
23. Ab initio, acolhido tal entendimento pela Corte de Contas, entende-se que foi declarada, ainda que reflexamente, a inconstitucionalidade de dispositivos legais, embora não caiba à Corte de Contas exercer controle de constitucionalidade, nos termos da mais recente jurisprudência do Supremo Tribunal Federal.
[...]
25. Além disso, oportuno salientar que o julgamento do STF na ADI não faz menção aos recursos do IGD, ora em apreço, uma vez que o dispositivo de Lei considerado inconstitucional é anterior à própria Lei que criou o IGD.
26. De fato, a Lei n° 12.058, de13 de outubro de 2009, que altera a Lei n° 10.836, de 2004, e institui o IGD, é superveniente e trata especificamente sobre os recursos do IGD, tema completamente alheio a apreciação do STF no julgamento mencionado no Voto do Relator.
27. Ademais, há que se considerar que os recursos repassados a título de apoio à gestão do Programa Bolsa Família não são recursos originalmente oriundos do Fundo Nacional de Assistência Social, mas de dotações consignadas no orçamento do Ministério da Cidadania e descentralizados internamente ao referido Fundo, apenas como forma de operacionalização do repasse aos entes federados, conforme regulamento.
28. Destarte, entende-se completamente incabível afastar-se a aplicação da Lei 10.836, de 2004, com a redação dada pela Lei n° 12.058, de 2009, no caso em apreço, com fulcro no entendimento assentado pelo Supremo Tribunal Federal nos autos da ADI 1934, que declarou a inconstitucionalidade do art. 1º  da Lei n° 9.604, de 1998.
29. Considera, outrossim, o referido Voto que 'essa cooperação não exime o órgão repassador de
sua competência fiscalizatória originária', destacando novamente que 'a Constituição Federal, em seu art. 204, e a Lei Orgânica da Assistência Social prevêem que o controle social participará na formulação das políticas de assistência social e no controle das ações, o que denota um caráter de cooperação na fiscalização e controle dos recursos públicos para o financiamento dessa política, e não de troca ou transferência daquelas competências'.
30. Deste modo, observa-se contradição nos termos do referido Voto. Como mencionado, a previsão da Lei n° 10.836, de 2004, regulamenta como dar-se-á a cooperação na fiscalização e controle dos recursos públicos para financiamento do apoio à gestão do Programa Bolsa Família, e não de políticas e ações de assistência social. Vale lembrar que, a despeito de o Programa Bolsa Família possuir pontos de interceção com a política de assistência social, o benefício não integra a Lei Orgânica de Assistência Social. Deste modo, nem o benefício em si nem os recursos de apoio à sua gestão poderiam inserir-se na lógica suscitada no referido acórdão.
31. Ademais, a previsão normativa não estabelece qualquer troca ou transferência da competência
fiscalizatória. 
32. Considerando a natureza contratual dos recursos repassados do IGD/PBF, cujo controle se dá pela União na avaliação dos índices que o compõem, a prestação de contas é o resultado alcançado pelas ações desenvolvidas pelo ente, como forma de remuneração do desempenho alcançado.
33. A confusão sobre a natureza dos recursos e sistemática de transferência e controle é tal que nenhum dos precedentes colacionados pela análise técnica e pelo Voto do Relator referem-se a recursos do IGD/PBF, o que revela que se pretende dar tratamento igual aos recursos, quando o legislador os diferenciou, malgrado previsão expressa na lei, tão somente pelo fato de serem repassados por meio do FNAS. Nesse sentido, confiram-se:
1) Acórdão n° 451/2008: cuidam os autos de representação constituída segundo o deliberado no Acórdão 255/2005-TCU-Plenário, subitem 9.2, ante indícios de que servidores municipais de Palmas (TO) estariam recebendo benefícios do Programa Bolsa Família, sem que estivessem caracterizadas suas situações de pobreza;
2) Acórdão 3007/2006: representação oriunda de expediente encaminhado ao Tribunal pela Superintendência Regional do Departamento de Polícia Federal em Sergipe (SR/DPF/SE) noticiando a ocorrência de possíveis irregularidades no Município de Pirambu/SE, entre elas: fraude em licitações, fracionamento de despesas e inscrição irregular de beneficiários no Programa Bolsa Família;
3) Acórdão 4812/2009: averiguação de eventuais irregularidades ocorridas no âmbito dos convênios celebrados sob a égide da Lei n.° 9.604/98;
4) Acórdão 4757/2009: a apuração de desvios praticados no âmbito do Município de Taperoá/BA, envolvendo recursos transferidos por meio do Convênio n° 18/2004, celebrado entre o Estado da Bahia e a mencionada municipalidade.
[...]
34. Data venia, é equivocada a fundamentação da competência do Ministério da Cidadania para a adoção de medidas fiscalizatórias com base na legislação mencionada.
35. A informação ao Ministério da Cidadania acerca da aprovação ou não das contas é feita regularmente pelos entes e condicionam futuros repasses a título de apoio financeiro à gestão, mas não tem o condão de gerar obrigação de devolução de recursos à União, uma vez que, atingido o índice, o repasse torna-se definitivo ao ente.
36. Por isso, constatada irregularidade na aplicação dos recursos, estes devem ser restituídos ao fundo municipal ou estadual, conforme o caso, e não ao Fundo Nacional de Assistência Social, daí não se falar em competência da União para apurar irregularidades na aplicação dos recursos repassados a título de IGD/PBF. 
[...]
38. A SERUR, por sua vez, em sua manifestação considera incabível 'a divisão de tratamento proposta pela recorrente de desvincular a fiscalização sobre o benefício em si do controle das ações de gestão e execução do programa', por considerar que 'são facetas interdependentes'. Ocorre que não é a recorrente que pretende desvincular a fiscalização sobre o benefício do controle das ações de gestão, foi o próprio legislador que atribuiu natureza diversa aos recursos do IGD/PBF, criando desde já sistemática diversa e inovadora de controle e fiscalização pelos entes federados.
39. Como mencionado, a matéria está regulamentada em lei, decreto e portaria, afastando a sua aplicabilidade o entendimento constante do Acórdão ora recorrido, sem declaração de inconstitucionalidade pelo STF da legislação aplicável à espécie, qual seja, a Lei n° 10.836, de 2004, com a redação dada pela Lei n° 12.058, de 13 de outubro de 2009, legislação essa, repita-se, editada posterior à Lei 9.604, de 1998, inclusive posterior à medida liminar deferida na referia ação direta de inconstitucionalidade.
40. Afirma ainda a SERUR que 'as irregularidades nessa seara são os fatores de maior preponderância nos desvios no âmbito dos beneficiários', afastando-se mais uma vez do objeto em análise no pedido de reexame, ao tratá-lo como se fossem recursos dos benefícios do PBF, conforme Acórdão 3007/2006-TCU-Segunda Câmara, da relatoria do Ministro Ubiratan Aguiar; e 451/2008 - Plenário, relatado pelo Ministro Augusto Sherman, mencionados. 
41. A Unidade técnica afasta ainda a natureza remuneratória dos recursos do IGD/PBF, ao seguinte
fundamento:
5.31 Essa conclusão se mostra ainda mais acertada ao prever o artigo 11-D do mesmo diploma legal que o gestor do programa, nas respectivas esferas de governo, deverá realizar planejamento da aplicação de recursos para apoio financeiro às ações de gestão e execução descentralizada do PBF, na forma definida em ato do MDS. Caso esses valores não fossem vinculados, com natureza meramente remuneratória, não haveria qualquer necessidade de planejar e demonstrar as aplicações. Aplicar recursos destinados à gestão e fiscalização do Programa Bolsa Família na compra de cestas básicas pode constituir desvio de finalidade a ser investigado. Está correta a deliberação recorrida.
5.32. Os dispositivos, em interpretação teleológica, têm razão de ser. A formação do IGD/PBF é continuamente controlada, sendo o interesse maior não a apresentação do índice em si, mas sim a efetiva melhoria na gestão descentralizada do Programa Bolsa Família.
42. Neste aspecto, conforme já destacado nos autos, e acertadamente acolhido pelo representante do Ministério Público, o art. 11-D do Decreto tem natureza de orientação aos entes, uma vez que, embora o ente recebedor disponha de certa discricionariedade na utilização dos recursos, a norma orienta como os recursos podem ser aplicados a fim de que os entes continuem a atingir as metas contidas nos indicadores do IGD.
43. De igual modo, não se aplicam ao caso em apreço os precedentes relativos às transferências no âmbito da Saúde, uma vez que estas se assemelham aos recursos repassados pelo FNAS para o cofinanciamento para ações a serem realizadas com os referidos recursos, mas não àqueles transferidos a título de contraprestação por ações já realizadas. Confira-se:
1) Acórdão 523/2014: recurso relativo ao Acórdão 2157/2012-TCU-Segunda Câmara, por meio do qual este Tribunal julgou irregulares as suas contas e imputou-lhe débito, em razão de irregularidades na utilização de recursos do Sistema Único de Saúde - SUS, referentes a pagamentos de procedimentos hospitalares não realizados ou realizados indevidamente, no montante de R$ 1.268.401,56, nos exercícios de 2001 e 2002;
2) Acórdão 1321/2014: tomada de contas especial instaurada em cumprimento ao Acórdão 7.487/2012 - Ia Câmara (TC Processo 000.231/2011-8) , em razão de irregularidades na utilização dos recursos federais transferidos ao Fundo Municipal de Saúde do Município de Teófilo Otoni/MG para aplicação no âmbito do Sistema-Único de Saúde (SUS) ;
3) Acórdão 1435/2014: tomada de contas especial instaurada pelo Fundo Nacional de Saúde (FNS) em desfavor do Sr. Adalberto Lélis Filho, ex-prefeito municipal de Irecê/BA (gestão: 2001/2004) , diante de pagamentos irregulares realizados, no âmbito do Sistema Único de Saúde (SUS) , com recursos federais repassados pelo FNS para a execução do Piso de Atenção Básica (PAB) ; e
4) Acórdão 2605/2014: O SUS, com o advento da Ementa Constitucional 29, de 13/9/2000, passou a ser financiado com recursos do orçamento da seguridade social, da União, dos Estados, do Distrito Federal e dos Municípios, além de outras fontes (art. 195 da Constituição da República) . Com a edição das Leis 8.080/1990 e Lei 8.142/1990, os municípios passaram a receber os recursos por meio dos fundos de saúde, instituídos por meio de lei do legislativo estadual ou municipal. Esses fundos (estaduais ou municipais) constituem-se como unidades gestoras, possuidoras de autonomia de gestão.
A gestão orçamentária e financeira dos fundos de saúde é separada do ente federado, conforme dispõe o inciso III do art. 9º e o §2° do inciso VI do art. 32 da Lei 8.080, de 1990, e sua direção compete ao Secretário da Saúde ou a outro órgão equivalente. Aliás, aqui reside a primeira irregularidade: o Prefeito, indevidamente, também era gestor do Fundo Municipal de Saúde (FMS) , razão por que também foi arrolado nos autos.
A autonomia dos entes federados também consiste na faculdade de aprovar o plano de aplicação dos recursos. Ressalte-se que essa competência não é absoluta. Essa faculdade varia de acordo com o programa de trabalho. Por exemplo, na gestão dos recursos do Piso de Atenção Básica (PAB) , parte fixa, os entes federados têm uma liberdade maior; mesmo assim, o regulamento do SUS define com clareza quais são as ações inseridas no conceito de assistência básica a saúde. No caso do PAB variável, a discricionariedade é bem menor, pois se trata essencialmente de uma adesão aos programas definidos pelo Ministério da Saúde. O mesmo ocorre em relação às outras modalidades de transferência, tais como as destinadas aos procedimentos de média e alta complexidade.
44. Cumpre ressaltar, outrossim, a ocorrência de obscuridade e contradição nos termos do Voto do
Relator, que deu origem ao Acórdão embargado, ao afirmar, de um lado, que 'as contas ordinárias são de competência do ente (legalmente previsto, na hipótese o Conselho de Assistência Social) , sem afastar o poder dever fiscalizatório de todos os envolvidos, especialmente o gestor federal'  (item 5.51 da peça ) , ao tempo em que conclui que a competência de fiscalizar do órgão repassador é originária, confira-se:
...compete, originariamente, ao órgão repassador, fiscalizar a aplicação dos recursos do
FNAS transferidos aos entes federados a qualquer título, ainda que incorporados ao
patrimônio do ente, sendo irrelevante tratar-se de transferência legal ou de transferência
voluntária, devendo, quando for o caso, ser instaurada a devida Tomada de Contas
Especial.
45. De fato, ao entender que há semelhança da presente hipótese aos recursos transferidos fundo a fundo da saúde, a Unidade Técnica concluiu que: 'Em ambos os casos, não obstante as prestações de contas ordinárias estejam circunscritas aos entes recebedores, a fiscalização sobre os repasses é, de fato, concorrente'. (...) 
46. Não obstante, o Voto do. Relator acolhe a manifestação da Unidade Técnica, igualmente reconhece à semelhança com as transferências realizadas no âmbito da Saúde, mas conclui que a competência do órgão repassador é originária ria fiscalização da aplicação- dos recursos do FNAS, e não concorrente, como ressaltado pela SERUR."
3.	Ao fim, requer a recorrente "o acolhimento integral dos presentes embargos de declaração, com efeitos infringentes, com a consequente reforma integral do Acórdão no tocante ao item 1.7.3, ou, caso assim não se entenda, o encaminhamento dos autos para apreciação do Plenário do TCU, nos termos do art. 16, inciso IV, do Regimento Interno do TCU".
4.	À peça 114, a Consultoria Jurídica do Ministério da Cidadania acostou petição inominada, por meio da qual apresenta informações que considera relevantes para o julgamento dos embargos de declaração. Em síntese, aquele órgão consultivo informa sobre a baixa materialidade dos recursos do IGD-PBF distribuídos à grande maioria dos municípios brasileiros, além de informações acerca das providências tomadas pelo município de Alfenas-MG para a resolução do caso concreto analisado pelo TCU, manifestação cuja cerne transcrevo a seguir:
"10. Pode-se observar no quadro 1 que mais de 60% dos municípios recebem baixas quantias, de até R$5.000,00 (dados de junho/2019) mensais. Ampliando a faixa de análise para até R$ 10.000,00 mensais, são 78% dos municípios. Apenas 1,5% recebem acima de R$ 50.000,00 mensais. Atualmente há 173 municípios que não recebem recursos do IGD-PBF em razão de problemas na apresentação ou na aprovação das contas junto ao Conselho Municipal de Assistência Social, o que demonstra a lógica de avaliação local do desempenho da gestão, bem como a salvaguarda, com o impedimento de novos repasses, face à não aprovação das contas da gestão local. 
11. O modelo de transferência, via IGD-PBF, já obteve a análise favorável de órgãos como a AGU, por intermédio do Parecer n. 0080/CONJUR-MDS/CGU/AGU; Ministério Público junto ao TCU, na manifestação prolatada no processo TC Processo 030.898/2013-7 do Acórdão 2037/2014-TCU-Segunda Câmara. O próprio Tribunal de Contas da União, no Acórdão 4682/2018-TCU-Segunda Câmara a respeito do município de Camocim-PE, decidiu em favor do modelo do IGD, in verbis: 
Considerando que, em parecer acostado à Peça 28, a unidade técnica manifestou a sua concordância com a justificativa do MDS, anotando que, diante dos aludidos argumentos e do baixo valor questionado (R$ 45.492,30) , a determinação prolatada pelo 9.6 do referido Acórdão 7.433/2016 não mais deveria produzir os seus efeitos.
12. Finalmente, após publicação do Acórdão 1643/2019-TCU-Segunda Câmara, a Prefeitura Municipal de Alfenas informou que, ao ser notificada sobre a decisão, adotou medidas para avaliar as irregularidades apontadas e providenciar a restituição, ao Fundo Municipal de Assistência Social, dos valores que originaram a denúncia objeto do Acórdão citado. 
13. Conforme documentação enviada ao Ministério da Cidadania, o município de Alfenas - MG comunicou da publicação da Portaria Municipal n° 324/2019, de 03 de junho de 2019, pela qual é nomeada a Comissão Especial (documento SEI n.° 4801115) para apurar os fatos que deram origem o suposto uso indevido dos recursos. O relatório final apresentado pela comissão, contido no documento SEI n.º (4801155) , evidenciou a ocorrência de um erro formal quando da emissão das ordens de pagamento identificadas como irregulares pelo TCU. O resultado da apuração conclui que os valores apontados pelo acórdão foram sacados da conta do IGD-PBF de forma equivocada pelo gestor do Fundo Municipal de Assistência Social, quando deveriam ter sido pagas com recursos da conta destinadas ao custeio dos serviços da proteção social básica, não tendo havido de má fé. A partir da constatação foram efetuados os ajustes e os recursos foram restituídos à conta do IGD-PBF aberta no município na forma estabelecida no regramento do IGD-PBF, conforme se observa no recibo de devolução (documento SEI n. 4801191) .	
5.	Ao fim da petição de peça 114, a recorrente reitera o seu pleito de "acolhimento integral dos embargos de declaração, com efeitos infringentes, com a consequente reforma integral do Acórdão no tocante ao item 1.7.3".
	É o Relatório.

não há.

Procuradora-Geral Cristina Machado da Costa e Silva.

APOIO FINANCEIRO À GESTÃO DO PROGRAMA BOLSA FAMÍLIA. MUNICÍPIO DE ALFENAS/MG. RECURSOS RELATIVOS AO ÍNDICE DE GESTÃO DESCENTRALIZADA (IGD/PBF). DESVIO DE FINALIDADE. DETERMINAÇÃO PARA INSTAURAÇÃO DE TOMADA DE CONTAS ESPECIAL AO MINISTÉRIO SUPERVISOR. PEDIDO DE REEXAME. COMPETÊNCIA ORIGINÁRIA DO ÓRGÃO REPASSADOR. IMPROVIMENTO. CIÊNCIA. EMBARGOS DE DECLARAÇÃO. INCONSTITUCIONALIDADE DO ART. 1º DA LEI 9604/1998 NÃO APLICÁVEL AOS RECURSOS EM QUESTÃO. LEI 10.836/2004 E DECRETO 5209/2004 REGULAM O MECANISMO DE TRANSFERÊNCIA E PRESTAÇÃO DE CONTAS DESSES RECURSOS. COMPETÊNCIA DOS CONSELHOS DE ASSISTÊNCIA SOCIAL PARA FISCALIZAÇÃO DA APLICAÇÃO DOS RECURSOS. PROVIMENTO. EFEITOS INFRINGENTES. CIÊNCIA. Compete aos Conselhos de Assistência Social, nos termos do art. 8º, § 6º, da Lei 1.836/2004 e do art. 11-F, do Decreto 5.209/2004, a fiscalização da prestação de contas da aplicação dos recursos transferidos para ações de apoio financeiro à execução e à gestão descentralizada do Programa Bolsa Família (PBF), quantificados por meio do cálculo do Índice de Gestão Descentralizada daquele programa (IGD-PBF).

REPRESENTAÇÃO (REPR)

Secretaria de Recursos (Serur); Secretaria de Controle Externo da Gestão Tributária, da Previdência e Assistência Social (SecexPrevi).

Cuidam os autos de Embargos de Declaração interpostos pela Secretaria Executiva do Ministério da Cidadania (peça 108) , por intermédio da Advocacia Geral da União, contra o Acórdão 1643/2019-TCU-Segunda Câmara, que negou provimento a pedido de reexame manejado contra o Acórdão 2037/2014-TCU-Segunda Câmara (Relatora Ana Arraes) .
2.	De plano, cumpre destacar que o expediente que comunicou a recorrente acerca da decisão do acórdão ora embargado foi encaminhado, equivocadamente, à Secretaria Nacional de Assistência Social, não obstante a determinação do acórdão recorrido tenha sido dirigida à Secretaria Especial do Desenvolvimento Social do Ministério da Cidadania.
3.	De todo modo, conheço dos Embargos de Declaração, vez que foi vencido o supramencionado equívoco de notificação, em face do cumprimento de todos os requisitos regimentais aplicáveis à espécie pela Advocacia Geral da União, que representa a Secretaria Executiva do extinto Ministério do Desenvolvimento Social e Combate à Fome (MDS) , pasta que foi incorporada pelo atual Ministério da Cidadania.
4.	Estes autos, originalmente, trataram de Representação acerca de possíveis irregularidades ocorridas no município de Alfenas/MG, relacionadas à aplicação de recursos federais, no período de 2009 a 2012, sob a responsabilidade do ex-prefeito Luiz Antônio da Silva.
5.	Julgada a representação, foi prolatado o Acórdão 2037/2014-TCU-Segunda Câmara (Relatora Ana Arraes) , que fez a seguinte determinação:
"1.7.3. determinar à Secretaria Executiva do Ministério do Desenvolvimento Social e Combate à Fome (MDS) que, no prazo de 180 (cento e oitenta) dias, envide esforços para apurar as irregularidades na aplicação de recursos originados do MDS noticiadas na peça 1 destes autos, relativas a repasses ao município de Alfenas/MG, no período de 2009 a 2012, instaurando, se for o caso, o competente processo de tomada de contas especial e comunicando o resultado das providencias adotadas a este Tribunal, ao término do prazo anteriormente estabelecido;"
6.	Os referidos recursos federais são aqueles repassados aos entes subnacionais para as ações de apoio financeiro à execução e à gestão descentralizada do Programa Bolsa Família (PBF) , quantificados pelo índice de Gestão Descentralizada do Programa Bolsa Família (IGD-PBF) , previstos no art. 8º da Lei 10.836, de 9 de janeiro de 2004. Não se confundem, portanto, com os recursos para pagamento dos benefícios do PBF às famílias.
7.	Em face daquela determinação (item 1.7.3. do Acórdão 2037/2014-TCU-Segunda Câmara) , o então MDS interpôs pedido de reexame, defendendo, fundamentalmente, que não lhe cabia a fiscalização do desvio daqueles recursos transferidos e, por conseguinte, a instauração da tomada de contas especial, frente ao quadro normativo que rege a matéria, em especial a Lei 10.836/2004 e o Decreto 5.209/2004.
8.	Por meio do Acórdão 1643/2019-TCU-Segunda Câmara, ora embargado, foi encampada a tese que apresentei, de que competia ao órgão repassador a fiscalização do desvio de finalidade na aplicação dos recursos em questão, tendo sido negado provimento ao pedido de reexame.
9.	Portanto, a questão central destes autos refere-se à competência do órgão repassador - o atual Ministério da Cidadania - para instaurar tomada de contas especial em virtude do desvio de finalidade dos recursos transferidos aos Estados, Distrito Federal e Municípios para as ações de apoio financeiro à execução e à gestão descentralizada do PBF, quantificados pelo índice de Gestão Descentralizada do Programa Bolsa Família (IGD-PBF) . 
10.	Nessa oportunidade, conforme consignado no Relatório precedente, a embargante repisa a natureza e o mecanismo inovador que fora instituído para o repasse e fiscalização desses recursos, apontando os seguintes vícios na deliberação embargada:
 (i) o julgamento do STF na ADI 1934, o qual declarou a inconstitucionalidade do art. 1º da Lei 9.604, de 1998 e foi considerado no voto condutor da deliberação embargada, não faz menção aos recursos do IGD-PBF, ora em apreço, uma vez que o dispositivo de lei considerado inconstitucional é anterior à própria lei que criou o IGD-PBF; 
 (ii) a deliberação ignora que a própria legislação distinguiu a natureza dos recursos do PBF daqueles recursos relativos ao IGD-PBF, criando para estes, inclusive, sistemática de transferência, fiscalização e controle diferenciados, não se podendo afastar a aplicação da legislação em vigor sem declaração de inconstitucionalidade pelo órgão competente, o Supremo Tribunal Federal;
 (iii) os recursos repassados a título de apoio à gestão do Programa Bolsa Família não são recursos originalmente oriundos do Fundo Nacional de Assistência Social (FNAS) , mas de dotações consignadas no orçamento do Ministério da Cidadania e descentralizados internamente ao referido fundo;
 (iv) contradição quando o acórdão recorrido faz menção ao art. 204 da Constituição Federal e à Lei Orgânica da Assistência Social (LOAS) , pois os recursos em questão têm relação com o PBF e não com políticas e ações de assistência social que integrariam aquela lei orgânica, embora com elas tenham alguma intersecção;
 (v) confusão sobre a natureza dos recursos e sistemática de transferência e controle, já que nenhum dos precedentes colacionados pela análise técnica e pelo voto embargado referem-se a recursos do IGD-PBF;
 (vi) o voto condutor incorre em obscuridade e contradição quando acolhe a tese da Serur de que as transferências dos recursos do IGD-PBF se assemelham às transferências no âmbito da saúde, embora conclua que competência do repassador na fiscalização dos recursos seria originária e não concorrente, como defendeu aquela unidade técnica.
11.	Ao fim, solicita o provimento integral dos embargos, com efeitos infringentes, a fim de reformar integralmente o item 1.7.3 do Acórdão 2037/2014-TCU-Segunda Câmara (Relatora Ana Arraes) .
12.	Ao considerar todos os argumentos ora trazidos pela recorrente, assim como revisitar o arcabouço constitucional e legal que rege a transferência e a aplicação dos recursos discutidos, chego à conclusão de que deve ser dado provimento integral aos embargos de declaração, o que faço por meio das considerações a seguir.
II - Do julgamento do STF na ADI 1934 e sua relação com os recursos em questão
13.	No acórdão combatido, parte da argumentação que utilizei para afastar o pleito da recorrente estava assentada na declaração de inconstitucionalidade do art. 1º (e parágrafo único) da Lei 9.604, de 5 de fevereiro de 1998, feita pelo STF. Essa lei dispõe sobre a prestação de contas da aplicação dos recursos a que se refere a Lei 8.742, de 7 de dezembro de 1993 (LOAS) . Esta, por sua vez, dispõe sobre a organização da Assistência Social (mencionada no art. 204 da Constituição Federal) e em especial, de sua forma de financiamento, feita por intermédio de recursos do Fundo Nacional de Assistência Social (Capítulo V da Lei 9.742/1993) . 
14.	Em síntese, o art. 1º da Lei 9.604/1998, considerado inconstitucional, definia a competência do beneficiário (Estado ou Município) para a prestação de contas dos recursos oriundos do FNAS, a qual deveria ser feita junto ao respectivo Tribunal de Contas. Assim sendo, entendi que os recursos do FNAS, que abarcam aqueles ora em exame (recursos do IGD/PBF) deveriam ser fiscalizados pelo órgão repassador, qualquer que fosse a sua origem.
15.	Ocorre que, de fato, a Lei 10.836/2004, que instituiu o Programa Bolsa Família e o mecanismo de repasse dos recursos para as ações de gestão e execução descentralizada do referido programa, medidos pelo IGD/PBF, é posterior à Lei 9.604/1998, razão pela qual a inconstitucionalidade declarada pelo STF não os alcança. Pensar no sentido oposto seria o equivalente a declarar a inconstitucionalidade de dispositivos da Lei 10.836/2004 de forma incidental, o que não me parece adequado frente ao que exponho a seguir.
III - Do marco legal da Assistência Social e do Programa Bolsa Família
16.	Embora reconheça que haja alguma intersecção entre o Programa Bolsa Família - e, portanto, o mecanismo de repasse dos recursos do IGD/PBF - com a LOAS (art. 12-A, § 2º) , este dispositivo legal dispõe apenas que as transferências para apoio à gestão descentralizada do SUAS adotarão a sistemática do IGD/PBF:
"Art. 12-A.  A União apoiará financeiramente o aprimoramento à gestão descentralizada dos serviços, programas, projetos e benefícios de assistência social, por meio do Índice de Gestão Descentralizada (IGD) do Sistema Único de Assistência Social (Suas) , para a utilização no âmbito dos Estados, dos Municípios e do Distrito Federal, destinado, sem prejuízo de outras ações a serem definidas em regulamento, a:
[...]
§ 2o  As transferências para apoio à gestão descentralizada do Suas adotarão a sistemática do Índice de Gestão Descentralizada do Programa Bolsa Família, previsto no art. 8o da Lei no 10.836, de 9 de janeiro de 2004, e serão efetivadas por meio de procedimento integrado àquele índice."
17.	Ou seja, o marco legal da Assistência Social (a que se refere à LOAS) é realmente distinto da lei específica que trata do PBF e do mecanismo de repasse e prestação de contas dos recursos do IGD/PBF. Conforme alega a recorrente, inclusive, os recursos repassados a título de apoio à gestão do Programa Bolsa Família não seriam originalmente oriundos do FNAS, mas de dotações consignadas no orçamento do Ministério da Cidadania e descentralizados internamente ao referido Fundo, apenas como forma de operacionalização do repasse aos entes federados, conforme regulamento.
18.	Para melhor entendimento, transcrevo aqui o trecho da Lei 10.836/2004 que trata especificamente dos recursos federais examinados:
"Art. 8º A execução e a gestão do Programa Bolsa Família são públicas e governamentais e dar-se-ão de forma descentralizada, por meio da conjugação de esforços entre os entes federados, observada a intersetorialidade, a participação comunitária e o controle social.
§1º A execução e a gestão descentralizadas referidas no caput serão implementadas mediante adesão voluntária dos Estados, do Distrito Federal e dos Municípios ao Programa Bolsa Família.  (Incluído pela Lei nº 12.058, de 2009) 
§2º Fica instituído o Índice de Gestão Descentralizada do Programa Bolsa Família - IGD, para utilização em âmbito estadual, distrital e municipal, cujos parâmetros serão regulamentados pelo Poder Executivo, e destinado a:  (Incluído pela Lei nº 12.058, de 2009) 
I - medir os resultados da gestão descentralizada, com base na atuação do gestor estadual, distrital ou municipal na execução dos procedimentos de cadastramento, na gestão de benefícios e de condicionalidades, na articulação intersetorial, na implementação das ações de desenvolvimento das famílias beneficiárias e no acompanhamento e execução de procedimentos de controle;  (Incluído pela Lei nº 12.058, de 2009) 
II - incentivar a obtenção de resultados qualitativos na gestão estadual, distrital e municipal do Programa; e  (Incluído pela Lei nº 12.058, de 2009) 
III - calcular o montante de recursos a ser transferido aos entes federados a título de apoio financeiro.  (Incluído pela Lei nº 12.058, de 2009) 
§ 3º A União transferirá, obrigatoriamente, aos entes federados que aderirem ao Programa Bolsa Família recursos para apoio financeiro às ações de gestão e execução descentralizada do Programa, desde que alcancem índices mínimos no IGD.  (Incluído pela Lei nº 12.058, de 2009) 
§ 4º Para a execução do previsto neste artigo, o Poder Executivo Federal regulamentará:  (Incluído pela Lei nº 12.058, de 2009) 
I - os procedimentos e as condições necessárias para adesão ao Programa Bolsa Família, incluindo as obrigações dos entes respectivos;  (Incluído pela Lei nº 12.058, de 2009) 
II - os instrumentos, parâmetros e procedimentos de avaliação de resultados e da qualidade de gestão em âmbito estadual, distrital e municipal; e  (Incluído pela Lei nº 12.058, de 2009) 
III - os procedimentos e instrumentos de controle e acompanhamento da execução do Programa Bolsa Família pelos entes federados.  (Incluído pela Lei nº 12.058, de 2009) 
§ 5º Os resultados alcançados pelo ente federado na gestão do Programa Bolsa Família, aferidos na forma do inciso I do § 2º serão considerados como prestação de contas dos recursos transferidos.  (Incluído pela Lei nº 12.058, de 2009) 
§ 6º Os Estados, o Distrito Federal e os Municípios submeterão suas prestações de contas às respectivas instâncias de controle social, previstas no art. 9º, e, em caso de não aprovação, os recursos financeiros transferidos na forma do § 3º deverão ser restituídos pelo ente federado ao respectivo Fundo de Assistência Social, na forma regulamentada pelo Poder Executivo Federal.  (Incluído pela Lei nº 12.058, de 2009) 
§ 7º O montante total dos recursos de que trata o § 3º não poderá exceder a 3% (três por cento) da previsão orçamentária total relativa ao pagamento de benefícios do Programa Bolsa Família, devendo o Poder Executivo fixar os limites e os parâmetros mínimos para a transferência de recursos para cada ente federado.  (Incluído pela Lei nº 12.058, de 2009) "
19.	O Decreto 5.209, de 17 de setembro de 2004, que regulamenta a Lei 10.836/2004, por sua vez, traz os seguintes dispositivos em relação à aplicação desses mesmos recursos:
"Art. 11-E.  A aplicação dos recursos para apoio financeiro às ações de gestão e execução descentralizada do Programa Bolsa Família transferidos aos entes federados deverá integrar as prestações de contas anuais dos Fundos de Assistência Social dos Estados, Municípios e Distrito Federal, em item específico.
Art. 11-F.  A prestação das contas da aplicação dos recursos para apoio financeiro às ações de gestão e execução descentralizada do Programa Bolsa Família, nos termos do § 6o do art. 8o da Lei no 10.836, de 2004, será submetida pelo ente federado ao respectivo Conselho de Assistência Social, que deverá: 
[...] 
Art. 11-H.  Os repasses financeiros para apoio às ações de gestão e execução descentralizada do Programa Bolsa Família serão suspensos, sem prejuízo de outras sanções administrativas, civis e penais previstas na legislação em vigor, quando comprovada manipulação indevida das informações relativas aos elementos que constituem o IGD, a fim de alcançar os índices mínimos de que trata o § 3º do art. 8º da Lei nº 10.836, de 2004.
Parágrafo único.  Além da suspensão de recursos de que trata o caput, haverá a instauração de tomada de contas especial e a adoção de providências para regularização das informações e reparação do dano, sem prejuízo das demais medidas legais aplicáveis aos responsáveis.                           
Art. 11-I.  As prestações de contas da aplicação dos recursos para apoio às ações de gestão e execução descentralizada do Programa Bolsa Família, de que tratam os arts. 11-E, 11-F e 11-G, assim como a documentação comprobatória da utilização dos recursos, deverão ser arquivadas pelos respectivos entes federados pelo período de cinco anos, contados do julgamento das contas pelo Conselho previsto no art. 11-F.  
Parágrafo único.  A documentação comprobatória das despesas realizadas em apoio à gestão do Programa Bolsa Família nos entes federados deverá identificar os recursos financeiros dele originários."
20.	O que se depreende dos excertos supramencionados é que o legislador definiu uma sistemática de transferência, aplicação e prestação de contas desses recursos com as seguintes características, plenamente válidas: (i) a execução e gestão do PBF se dá de forma descentralizada e cooperativa com os entes federados, contando, inclusive, com o controle social; (ii) os recursos para apoio financeiro às ações de gestão e execução descentralizada do PBF são transferidos pelo mecanismo do IGD/PBF; (iii) os resultados alcançados pelo ente federado na gestão do PBF, aferidos pelo IGD/PBF são considerados como prestação de contas dos recursos transferidos; (iv) a prestação de contas da transferência dos recursos difere da prestação de contas da sua aplicação; (v) os entes subnacionais submeteriam suas prestações de contas da aplicação desses recursos às respectivas instâncias de controle social e (vi) a única hipótese que enseja a instauração de tomada de contas especial pelo órgão repassador é a de manipulação indevida das informações relativas aos elementos que constituem o IGD.
21.	O MPTCU, quando atuou no feito, bem descreveu essa sistemática de transferência de recursos, momento em que também defendeu a sua regularidade, in verbis (peça 96) :
"12. Pela sistemática em referência, percebe-se que o repasse de recursos do PBF para o apoio à execução e gestão descentralizadas não se confunde com as transferências de valores por meio de convênios ou outros ajustes congêneres, uma vez que a União não pactua previamente um certo objetivo a ser cumprido.
13.	 De modo bem diverso, o Município ou Estado que deseja receber esse recurso de apoio ao PBF deve criar, às suas expensas, um serviço responsável pela implantação e manutenção dos cadastros, bem como pela verificação das condicionalidades de saúde e de educação, a fim de atingir o IGD mínimo, e, somente a partir de então, passa a fazer jus aos valores da remuneração pela operacionalização do programa, sem que haja vinculação dessa remuneração com os gastos passados incorridos pelo ente ou mesmo com os seus dispêndios futuros.
14.	 Assim, os repasses de recursos do PBF para o apoio à execução e gestão descentralizadas não se confundem com os mecanismos rotineiros de transferências de recursos federais, sobre os quais incidem as tradicionais formas de controle formal e finalístico. Diferentemente, trata-se de mera remuneração por serviços prestados, ainda que condicionada ao atingimento de determinado padrão de qualidade (IGD) , a qual se equipararia, por exemplo, ao pagamento que a União faz a determinados agentes financeiros (como a Caixa Econômica Federal, o Banco do Brasil, o Banco do Nordeste, etc.) para atuarem como operadores de alguns programas federais, fazendo estes entes jus a uma remuneração por serviços prestados, mas sem a necessidade de prestação de contas específica sobre os respectivos dispêndios.
15.	 Sistemática similar ocorre na operacionalização do Bolsa Família, no qual a escolha adotada pelo legislador recaiu não nos bancos públicos ou na contratação de entes privados (em relação aos quais sequer se cogitaria de exigir prestação de contas específica atinente aos valores remuneratórios recebidos por serviços prestados) , mas nos próprios entes federados, tendo por diretriz a ordem constitucional da assistência social estabelecida no art. 204, inciso I, da Constituição Federal.
16.	 Essa opção de transferir os serviços de apoio ao PBF aos entes federados e, ao mesmo tempo, remunerá-los por isso, justifica-se pelo fato de serem possivelmente os únicos com estrutura e capilaridade suficiente para bem implementar e gerir o Programa Bolsa Família. O fato de os agentes operadores serem entes públicos não tem o condão de alterar a natureza dos recursos repassados para a operacionalização do PBF, a qual entendemos remuneratória e condicionada ao atingimento do IGD (referencial de qualidade da execução dos serviços prestados) , e não convenial ou congênere.
17. Por outro lado, a Lei n.º 10.836/2004 foi clara ao estabelecer, em seu art. 8.º, § 5.º, que 'os resultados alcançados pelo ente federado na gestão do Programa Bolsa Família [...] serão considerados como prestação de contas dos recursos transferidos'. Não por acaso o Decreto n.º 5.209/2004 prevê a instauração de tomada de contas especial pelo MDS apenas no caso de manipulação indevida dos indicadores que compõem o IGD, nos termos do art. 11-H, parágrafo único, daquele normativo, com eventual retorno dos recursos ao Fundo Nacional de Assistência Social - FNAS -somente no caso de restar caracterizada a ocorrência dessa manobra irregular.
18.	 Ainda com relação ao controle, não se pode perder de vista que esses recursos transferidos para a gestão do PBF terão suas prestações de contas submetidas aos respectivos Conselhos de Assistência Social (municipais, estaduais ou distritais) , que deverão receber, analisar e manifestar-se sobre sua aprovação, integral ou parcial, ou rejeição, nos termos do art. 11-F, inciso I, do Decreto n.º 5.209/2004.
19.	 Importante ressaltar que, caso essas prestações de contas não sejam aprovadas pelas instâncias de controle social, os recursos deverão ser restituídos pelo ente federado ao respectivo Fundo de Assistência Social (art. 8.º, § 6.º, da Lei n.º 10.836/2004) , e não ao FNAS ou a outros cofres federais.
20.	 Essa disposição legal robustece o entendimento que falece competência ao MDS para opinar sobre a destinação dada aos valores repassados para a execução e gestão descentralizada do PBF, uma vez que esse exame meritório deve ser realizado por instâncias locais de controle social, em especial por comitês ou Conselhos de Assistência Social instalados nas diversas unidades federativas (art. 9.º da lei) , indubitavelmente melhor vocacionados para aferir a adequada destinação dos recursos em cada estado ou município diante de suas peculiaridades e carências referentes à gestão do PBF.
21.	 Ressalte-se, a propósito, que o art. 11-C do Decreto n.º 5.209/2004 apenas elenca rol exemplificativo de dispêndios passíveis de serem realizados com os recursos atinentes à operacionalização do PBF, com o nítido propósito de nortear os entes federados ao permanente atingimento do valor mínimo do IGD, não vinculando as unidades federativas ao seu estrito cumprimento."
22.	Portanto, segundo o marco legal aplicável a esses recursos, atuará o órgão repassador, para fins de instauração de tomada de contas especial, somente no caso de manipulação indevida dos indicadores que compõem o IGD/PBF (art. 11-H, parágrafo único do Decreto 5.209/2004) , sendo a fiscalização do desvio de finalidade na aplicação dos recursos do IGD/BPF uma competência das instâncias locais de controle, em especial dos Conselhos de Assistência Social. 
23.	Logo, sendo plenamente regulares os dispositivos legais e regulamentares aplicáveis aos recursos do IGD/PBF, acolho as alegações dos vícios do acórdão combatido a que aludem os itens (i) a (iv) do item 10 deste voto.
IV - Dos precedentes citados e da comparação com as transferências no âmbito da Saúde
24.	Também deve ser acatada a alegação de confusão sobre a natureza dos recursos e a sua sistemática de controle, já que nenhum dos precedentes jurisprudenciais desta Corte trazidos no voto embargado se referiam aos recursos do IGD-PBF, pois aqueles julgados diziam respeito ao controle dos recursos a que aludiam o inconstitucional art. 1º da Lei 9.604/1998, ou seja, quando era válida a premissa de que a prestação de contas qualquer recurso oriundo do FNAS seria de competência do repassador, que não mais subsiste nesse momento, frente ao que já foi até aqui exposto.
25.	Igualmente merece acolhida a apontada contradição em relação à semelhança dessa transferência com aquelas realizadas no âmbito da Saúde, quando defendi que competia ao órgão repassador, originariamente, a fiscalização dos recursos do IGD-PBF, ao invés de considerá-la uma competência concorrente, como defendera a Serur (peça 90) , embora com aquela unidade técnica eu tenha concordado. 
26.	Ademais, não se aplicam ao caso em apreço os precedentes relativos às transferências no âmbito da Saúde, uma vez que estas se assemelham aos recursos repassados pelo FNAS para o cofinanciamento de ações a serem realizadas, mas não àquelas realizadas a título de contraprestação por ações já realizadas. De todo modo, ao reconhecer as especificidades do mecanismo de transferência e de prestação de contas dos recursos do IGD/PBF, estas discussões estão superadas.
V - Considerações finais
27.	Não posso deixar de mencionar fatos que, embora não modifiquem a discussão, em tese, a respeito da competência para fiscalizar a aplicação dos recursos ora discutidos, reforçam o modelo legalmente previsto de não impor ao órgão repassador esse ônus. 
28.	Como apresentado à peça 114, a materialidade dos recursos repassados para ações de gestão e execução descentralizada do Programa Bolsa Família é muito baixa, com apenas 1,5% dos municípios recebendo recursos acima de R$ 50.000,00 mensais. O caso que ora se examina, por exemplo, é do desvio de finalidade na aplicação de, aproximadamente, R$ 34.000,00 (peça 1, p. 5 e 60-62) , o que pode ser considerado um valor de baixíssima materialidade, sendo inclusive, inferior ao atual valor de alçada para a instauração de tomadas de contas especiais, segundo a Instrução Normativa - TCU 76/2016.
29.	A propósito, a recorrente informa que a Prefeitura Municipal de Alfenas adotou medidas para avaliar as irregularidades apontadas, já tendo sido efetuados os ajustes e os recursos restituídos à conta do IGD-PBF aberta no município (peça 114) .
30.	Ademais, apenas a título de argumentação, ainda que fosse considerado irregular a sistemática de transferência e controle dos recursos do IGD/PBF, é preciso levar em conta o descomunal esforço que seria demando do órgão repassador ao ter que fiscalizar e, eventualmente, processar, tomadas de contas especiais referentes à aplicação de pequenos valores em milhares de municípios, inclusive retroagindo para alcançar repasses já efetuados.
31.	Quanto à aplicação de efeitos infringentes aos embargos de declaração, a jurisprudência desta Corte é farta no sentido de que é possível, excepcionalmente, a modificação de julgado por esse meio, para a correção de premissa equivocada com base em erro de fato, sobre a qual tenha se fundado o acórdão embargado, quando o erro tenha sido decisivo para o resultado do julgamento (Acórdão 2883/2015-TCU-Plenário, Relator Benjamin Zymler, 1.121/2018-2ª Câmara, Relator Augusto Nardes e Acórdão 5252/2018-TCU-Primeira Câmara, Relator Bruno Dantas) . 
32.	Feitas essas considerações, dou provimento aos presentes embargos de declaração, com efeitos infringentes, para dar nova redação ao item 9.1. do Acórdão 1643/2019-TCU-Segunda Câmara, tornando sem efeito o item 1.7.3. do Acórdão 2037/2014-TCU-Segunda Câmara.
	Ante o exposto, VOTO no sentido de que o Tribunal adote a deliberação que ora submeto à apreciação deste Colegiado.
TCU, Sala das Sessões Ministro Luciano Brandão Alves de Souza, em 9 de junho de 2020.
AROLDO CEDRAZ 
Relator